臺灣彰化地方法院行政訴訟判決           109年度交字第93號
                                    110年3月12日辯論終結
原      告  林佳璉  
被      告  臺中市交通事件裁決處
                      設台中市○○區○○○路00號
代  表  人  黃士哲（處長）    
                      住同上
訴訟代理人  黃曉妍律師
複 委任 人  魏光玄律師
上列當事人間交通裁決事件，原告不服被告民國109年9月4日中
市裁字第68-GT0000000號裁決書，提起行政訴訟，本院判決如下
：
    主  文
原告之訴駁回。
訴訟費用新臺幣參佰元由原告負擔。
    事實及理由
壹、程序方面：
    被告臺中市交通事件裁決處之訴訟代理人經合法通知，未於
    言詞辯論期日到場，核無行政訴訟法第237條之9第1項準用
    同法第236、218條再準用民事訴訟法第386條各款所列情形
    ，爰併準用民事訴訟法第385條第1項前段規定，依原告聲請
    ，由其一造辯論而為判決。
貳、實體方面：
一、事實概要：
    本件原告林佳璉於民國109年6月6日23時39分許，駕駛車牌
    號碼000-000號普通輕型機車（下稱系爭機車），行經臺中
    市豐原區圓環東路與田心路一段路口，因「酒後駕車(拒測)
    」之違規事由，為臺中市政府警察局豐原分局豐東派出所員
    警以第GT0000000號舉發違反道路交通管理事件通知單（下
    稱違規通知單）舉發，經原告到案聽候裁決，被告依道路交
    通管理處罰條例（下稱同條例）第35條第4項第2款、第67條
    第2項前段規定，以109年9月4日中市裁字第68-GT0000000號
    裁決書（下稱原處分）裁處原告罰鍰新臺幣（下同）18萬元
    ，吊銷機車駕駛執照3年，並應參加道路交通安全講習。原
    告不服，提起本件行政訴訟。
二、本件原告主張略以：
(一)原告於上揭時、地，駕駛系爭機車，執勤員警無故於原告車
    後鳴笛攔停盤查，明知原告身無酒味，或任何合理懷疑駕駛
    人有酒後駕車行為，更無拒絕接受酒精濃度測試之檢定之行
    為，仍填製不實違規通知單予以舉發。
(二)執勤員警違反相關規定如下：
  1.舉發程序不符規定，違反正當程序：
    依取締酒駕拒測處理作業程序流程中規定，完成酒駕拒測認
    定程序後並予舉發，後判斷是否有客觀情狀足認不能安全駕
    駛。才以逮捕現行犯或準現行犯，命令配合吐氣檢測，如不
    配合才由偵查隊報請檢察官依職權核發鑑定許可書，如不配
    合則強制抽血。當日的事實是原告主張未喝酒為何實施酒測
    ，員警手拿酒測器給原告，以誘導恫嚇之手段命令原告吐氣
    配合，並於酒測報告紙上「簽名」，如不配合則報請檢察官
    強制抽血檢測，不論有無配合最後都必需依流程移送檢察官
    偵辦，原告配合實施最後卻被依酒後駕車拒測開單扣車，員
    警做法違反正當程序，原告也誤判要抽血檢測，嚴重損害對
    原告酒精濃度之證據取得，造成無從判斷的嚴重性（以上陳
    述及原告有無喝酒，是否配合酒測，員警是否依流程處理作
    業，請勘驗員警蒐證影帶，即可合理判斷）。
  2.取締過程違反警察職權行使法（下稱同法）：
    依同法第8條規定，警察對於已發生危害或依客觀合理判斷
    易生危害之交通工具，得予以攔停並要求駕駛人出示證件，
    接受酒精濃度測試之檢定，原告無任何危害的情形，提出異
    議，員警未回答也無交付紀錄，便要求實施酒測（是否易生
    危害，鑑請勘驗員警蒐證影帶判斷）。員警實施酒測及製單
    過程中，原告多次表示異議，當場陳述理由，前項異議，警
    察認有理由者，應立即停止或更正行為，並經義務人之請求
    將異議之理由製作紀錄交付之，從警方及蒐證影片中得知，
    原告多次質疑為何要酒測的理由，並表示異議，均置之不理
    ，也未交付紀錄，此舉已明顯違反同法第29條相關之條例，
    因而拒簽罰單，自屬有理。
  3.原告有配合實施酒測：
    請勘驗警方的蒐證影帶可知，原告受到誘導恫嚇被命令有配
    合實施酒測的事實，員警在製單時，酒測報告紙上「簽名」
    ，如果機器無法感應時不能歸究於原告。如對酒測機器無法
    感應，也提出換1台測試的請求，以他單位遇到這種情形會 
    提供另1台機器來重新實施，以分辨是否機器有問題，而員 
    警也未依規定及告知原告要抽血檢測也未執行，原告提出可
    以抽血方式檢測，警方也置之不理，這方面證詞因警方不准
    錄影，無法提供，請檢視警方提供錄影畫面，警方當時無換
    1台機器測試及未變更檢測方式，此舉已明顯損害原告權利
    。
  4.開單過程員警未完全告知取締依據法條及拒絕酒測之全部法
    律效果：
    從當日員警未曾詢問原告這張違規通知單，你有要做簽收的
    動作嗎？原告無法了解取締依據法條及全部法律效果，也無
    法判斷因而拒簽。顯然違反司法院釋字第699號解釋理由指
    出主管機關「訂定取締酒後駕車作業程序，規定警察對疑似
    酒後駕車者實施酒測之程序，及受檢人如拒絕接受酒測，警
    察應先行勸導並告知拒絕之法律效果，如受檢人仍拒絕接受
    酒測，始得加以處罰。」並以此作為同條例第35條第4項、
    第67條第2項前段、第68條合憲之重要理由。據此可認對汽
    車駕駛人，如其拒絕接受酒測，警察未告知拒絕之法律效果
    ，則不得加以處罰。為此提出陳情，請調閱相關事證，原處
    分撤銷。
(三)我的神情是否有酒後怪異，或講話顛三倒四的行為，不能因
    為我不講話而默認「我有喝酒嗎？」員警的詢問我而且很多
    次詢問。我當時是騎車從花壇家裡出發，騎好幾個小時，而
    又吃藥，很累動彈不得。
(四)原告並聲明：原處分撤銷，訴訟費用由被告負擔。
三、被告則答辯以：
(一)查本件經轉據臺中市政府警察局豐原分局109年8月12日中市
    警豐分交字第1090057144號函復說明略以：「處理員警報告
    略以：『案係223-QBG號車於109年6月6日23時39分在本市豐
    原區圓環東路與田心路一段路口，實施取締酒後駕車勤務時
    ，發現該223-BQG號車於路口綠燈時卻不往前行駛，遂向前
    攔查該車駕駛，有濃郁酒味，遂要求223-BQG號車駕駛接受
    酒精濃度檢測，但該民拒絕接受檢測，處理員警舉發違反『
    道交條例』第35條第4項規定，經核對車籍資料、牌照狀況等
    無誤後，爰依規定以旨揭通知單舉發違規，且該號車駕駛拒
    簽收，經依規定告知應到案時間及處所，違規法條與事實後
    ，並查扣違規車輛，且有影像存證，違規事實明確，舉發無
    違誤』。經檢視員警採證影像，本分局員警依法執勤，並告
    知相關權益，違規屬實，本分局員警舉發尚無不當之處。」
(二)次查舉發機關檢附之採證光碟，確認：
  1.警車行車紀錄器畫面時間2020/06/06 22：50：21時至20：
    50：55時警車於臺中市豐原區圓環東路往西方向與田心路一
    段與二段口之中間車道停等紅燈，22：50：56時至20：50：
    57時原告騎乘機車從警車左側超越停止線，於枕木紋行人穿
    越道處停下，22：50：58時至22：53：22時圓環東路號誌轉
    為綠燈，原告仍不行駛，警車往原告駛近，並鳴按喇叭，原
    告仍未往前行駛，此時一旁停等紅燈之機車已起駛，員警下
    車攔查原告，請原告將車輛停靠路旁，出示證件接受盤查，
    接著員警將警車停靠路旁。
  2.員警密錄器畫面時間2020/06/06 22：53：24時員警於臺中
    市豐原區圓環東路往西方向與田心路一段與二段口攔查原告
    ，詢問原告有無喝酒，原告未回應，另一員警請員警拿出礦
    泉水，員警表示找不到水，員警請求支援送水過來，員警詢
    問原告怎麼被攔下，另一員警告知原告在路中間停下來不走
    ，我們在後面閃燈沒反應，跟原告講話聞到味道怪怪，另一
    員警詢問員警有無聞到原告有酒味，員警表示「不知道咧，
    但是臉紅紅，聞也聞不到，聞不出來」，員警查驗原告身分
    ，表示不太像，員警進一步詢問原告姓名，詢問車子何人所
    有，甚至請原告看鏡頭配合查驗身分，原告均未配合，之後
    另一員警詢問原告要不要漱口，原告未回應，接著另一員警
    表示已經超過15分鐘了，員警詢問原告要不要漱口，原告未
    回應，員警告知「看你綠燈時候不走，給你叭也不走，看你
    神情怪異，有懷疑喝酒情事，現在警察要給你實施酒測，要
    給你漱口，你就不要，你每樣都不要，你沒表示就是說不要
    ，現在要給你實施酒測」，員警拿出新吹管，請原告自行拆
    開，指導原告持續吹氣6-7秒，原告吹測失敗，員警表示不
    是在擋，你的嘴色在擋，不要吸氣，原告吹測失敗，員警表
    示不夠，舌頭不要擋，另一員警表示你直行不配合，我們用
    拒測來做處理，拒測就罰18萬，你消極不配合我們就這樣處
    理，再次指導原告吹氣，原告吹測失敗，員警表示中間氣斷
    掉，要持續吹氣，原告數次吹測失敗，員警表示這樣子失敗
    就直接18萬，再次指導原告吹氣，原告吹測依舊失敗，另一
    員警表示「消極抵抗也是不配合，裁罰18萬，扣車，駕照吊
    銷…」，員警指導原告吹測，請原告配合吹測，原告遲遲未
    完成酒測呼氣採樣，員警請同仁支援送扣車單及權利告知書
    ，另一員警詢問原告施測幾次，員警表示3次，之後員警再
    次告知拒絕酒測法律效果，23：33：40時至翌日00：15：21
    時員警表示「大哥，跟你說一下，現在時間109年6月6號晚
    上23時35分，我們已經在這裡等了你半個小時了，我們剛剛
    做了3次實施酒測，酒測單都在這邊，你剛3次都沒有吹出來
    ，屬於消極不配合，如果正常接受酒測的話是處罰1萬5千元
    到9萬元，如果現在拒測的話，是處新臺幣18萬元，當場移
    置保管，並且吊銷駕照3年內不得再考領，應該接受道路交
    通安全講習，這樣你清楚嗎？現在再問你一次，你到底要不
    要實施酒測？你如果不要或消極不配合的話，我們就直接以
    拒測了哦」並詢問原告是否要酒測，原告未回應，員警再次
    告知「大哥，我們第三次告知權利，拒測罰則是處新臺幣18
    萬元，當場移置保管，並且吊銷駕照3年內不得再考領，應
    該接受道路交通安全講習」並詢問原告酒測，原告仍未回應
    ，員警告知以拒測辦理，詢問原告車內有無貴重物品，並詢
    問原告手機號碼，原告均未回應，之後員警填製違規通知單
    ，詢問原告是否於酒測單、拒測違規通知單簽名，原告未回
    應亦未簽名，員警詢問原告是否收受罰單，原告未回應，接
    著員警先行返所拿安全帽，員警返回現場後，詢問原告是否
    受收受扣車單、收據、紅單、權利告知書，原告未回應，員
    警即相關單據放置在原告身旁等情。
(三)原告主張被告認不可採。蓋因原告駕駛機車，於行向號誌紅
    燈時仍超越停止線，且綠燈時不行駛，暫停於路中，易生危
    害，當時員警在後方對原告鳴按喇叭，原告亦未回應，遭員
    警攔查，攔查後發現原告身上散發酒味，依臺灣臺中地方法
    院105年度交字第281號判決見解，認本件已有事實足認駕駛
    人有酒駕可能性，其發動門檻即已足備，員警自得依同法第
    8條第1項第3款之規定，對原告實施酒測，原告自有配合酒
    測之義務。原告經員警告知拒絕酒測之法律效果仍未完成酒
    測器吹氣採樣，自已該當同條例第35條第4項第2款「拒絕酒
    測」之要件，自應受罰。至於原告事後雖經診斷有意識狀況
    改變情事，惟該診斷證明無從證明原告於行為當時有不能辨
    識之情形，認難原告有免罰事由。
(四)綜上所述，被告依行政訴訟法第237條之4規定自我審查後仍
    認原告違規屬實，爰依行政訴訟法第237條之9準用行政訴訟
    法第236條，準用行政訴訟法第132條，再準用民事訴訟法第
    267條規定，附具答辯狀及卷證等相關資料，敬請貴院行政
    訴訟庭依行政訴訟法第107條第3項規定駁回原告之訴。
(五)被告並聲明：駁回原告之訴，訴訟費用由原告負擔。 
四、本院之判斷：
(一)按同條例第35條第4項第2款、第67條第2項前段規定：「汽
    機車駕駛人有下列各款情形之一者，處新臺幣十八萬元罰鍰
    ，並當場移置保管該汽機車、吊銷其駕駛執照及施以道路交
    通安全講習；如肇事致人重傷或死亡者，吊銷其駕駛執照，
    並不得再考領： 二、拒絕接受第一項測試之檢定。」「汽
    車駕駛人，曾依第二十九條第四項、第三十條第三項、第三
    十五條第三項前段、第四項前段、第四十三條第二項、第三
    項、第四十五條第三項、第六十一條第一項第三款、第四款
    後段、第六十二條第四項前段規定吊銷駕駛執照者，三年內
    不得考領駕駛執照」。
(二)本件如事實概要欄所述之事實，為兩造不爭執，並有違規通
    知單、原處分之裁決書、送達證書各1份在卷可稽，堪可認
    定。又原告有於上揭時、地，駕駛系爭機車，不依綠燈號誌
    前行，亦不理會員警警示，嗣並拒絕員警施以酒精濃度測試
    等節，業經本院勘驗行車紀錄器及員警密錄器影像，製有勘
    驗筆錄1份可考（見本院卷第92頁背面至第94頁背面），復
    據證人即舉發員警林重義證述綦詳（見本院卷第95頁背面）
    ，兩造不爭執，同堪認定。是本件爭執在於原告於本件違規
    時，是否有責任能力？員警施以酒測之程序是否合法？
(三)原告提出衛生福利部豐原醫院診斷證明書1份，其上記載「
    （原告）原因未明的意識狀態改變」等語（見本院卷第9頁
    ），復提出敦仁醫院藥袋數份，其上所載之藥物均為「精神
    穩定藥物」或「癲癇發作」用藥（見本院卷第50至54頁），
    經本院向敦仁醫院函詢原告病情，該院覆稱：原告因雙相情
    緒障礙症曾於該院住院4次，最近一次出院日為108/8/27，1
    09年於該院門診追蹤治療5次等語，有該院109年12月29日敦
    醫（行）字第1090001724號函1份在卷可佐（見本院卷第68
    頁），而其病歷則記載「雙相情緒障礙症，目前無精神病特
    徵的躁症發作，中度（或輕度）」（見本院卷第73、74頁）
    等語，則原告於行為時，是否因精神障礙或其他心智缺陷，
    致不能辨識其行為違法或欠缺依其辨識而行為之能力，或上
    開能力有顯著減低之情形，尚屬未明。
(四)經本院向敦仁醫院函詢原告行為時之精神狀態、辨識能力等
    ，該院110年3月4日敦醫（行）字第1100000231號函則建議
    安排司法精神鑑定（見本院卷第106頁），對此，原告表示
    依現有卷證資料審判（見本院卷第108頁），被告則未到庭
    ，本院衡量交通違規事件之法律效果並未剝奪駕駛人之人身
    自由、避免過度增加訴訟費用負擔及當事人意願等因素，乃
    依現有卷證資料判斷原告違規時之精神狀態及辨識能力。
(五)經本院勘驗員警密錄器影像，稽查過程原告大部分時間均保
    持沉默，然員警拿出酒測器，要求原告實施酒測，原告尚且
    配合數次將酒測器含入口中（但吹氣均未成功，見勘驗筆錄
    【23：08：38至23：09：43】、【23：09：44至23：11：00
    】、【23：11：20至23：13：32】及【23：13：33至23：15
    ：58】），員警要求原告脫下安全帽，原告亦配合照辦（【
    23：01：36】、【23：02：34】），且原告於稽查過程中，
    尚表示「錄影機」、「有錄影器(應為機）還需要照相嗎」
    、「如果是假證件」等語（【23：01：41】、【23：01：43
    】、【23：01：56】，均見本院卷第96頁），與員警尚有些
    許互動，顯然原告能認知稽查者身分為員警，員警所要求者
    乃脫下安全帽及（對酒測器）吹氣。再者，就本院所見，原
    告於法庭上雖不時有大聲喘氣、發出怪聲、趴在桌上、擊掌
    及捶胸等行為（見本院卷第92頁背面），惟原告對本院之問
    題，尚能流暢回答，並有所主張。綜前，足見原告於本件行
    為時，並無精神障礙或其他心智缺陷，致不能辨識其行為違
    法或欠缺依其辨識而行為之能力，或上開能力有顯著減低之
    情形甚明。
(六)按警察職權行使法第8條第1項第3款規定：「警察對於已發
    生危害或依客觀合理判斷易生危害之交通工具，得予以攔停
    並採行下列措施：三、要求駕駛人接受酒精濃度測試之檢定
    。」準此，對於交通違規事件，倘員警認為已發生危害或依
    客觀合理判斷易生危害之交通工具，自得予以攔停並施以酒
    精濃度測試。本件原告駕駛系爭機車遇綠燈卻不往前行駛，
    對員警警示毫無反應，已如本院認定如上，與正常行車動態
    不符，則員警趨前瞭解後，認為係易生危害之交通工具，對
    原告施以酒測，於法並無不合。
(七)觀之員警施測過程，原告數次均將酒測器含入口中，但吹氣
    均未成功乙節，已如本院說明如上揭(五)，證人林重義證稱
    ：原告吹氣力道不足等語（見本院卷第96頁背面），顯然原
    告有消極不配合之意。原告雖又主張員警將吹氣管裝相反，
    然原告於施測過程中完全未提及此事，與常情不符，又未能
    舉證證明，顯係揣測之詞，要非可採。
(八)再按違反道路交通管理事件統一裁罰基準及處理細則第19條
    之2第5項第1款規定：「汽車駕駛人拒絕配合實施本條例第
    三十五條第一項第一款檢測者，應依下列規定處理：一、告
    知拒絕檢測之法律效果：…」依員警密錄器畫面【23：33：4
    0至23：35：42】所示，原告數次吹氣失敗後，員警即告知
    法律效果為「罰鍰18萬、當場移置保管車輛、吊銷駕駛執照
    3年不得考領、接受道路交通安全講習」（見本院卷第94頁
    ），並無原告所主張未告知拒絕酒測之法律效果情節。
(九)末查本院就原告服用之藥物Depatec、10mg UBiXa之副作用
    （藥袋上所記載之藥物），函詢敦仁醫院，該院110年1月22
    日敦醫（行）字第1100000081號函表示：「Depatec常見副
    作用為：鎮靜、噁心、嘔吐、消化不良；10mg UBiXa常見副
    作用為：體重增加、口乾、便秘、暈眩。以上兩種藥物一般
    情況下不直接影響對外溝通能力」等語（見本院卷第84頁）
    ，上揭藥物既不影響原告溝通能力，是可排除原告因服用藥
    物導致其對施測消極反應之可能。另勘驗所示之施測過程，
    原告並未提出異議，自無員警有無依同法第29條規定處理之
    問題，均予敘明。
(十)綜上所述，原告主張各節，均非可採，原告既有於上揭時、
    地拒絕酒測之違章行為，被告依同條例第35條第4項第2款、
    第67條第2項等規定，以原處分對原告裁處18萬元，吊銷駕
    駛執照，自吊 (註)銷之日起3年內不得考領駕駛執照，並應
    參加道路交通安全講習，核無違誤。是原告訴請撤銷原處分
    ，為無理由，應予駁回。
五、本件判決基礎已臻明確，兩造其餘之攻擊防禦方法及訴訟資
    料經本院審酌後，核與判決結果不生影響，無一一論述之必
    要，附予敘明。
六、本件第一審裁判費為300元，應由原告負擔，爰確定第一審
    訴訟費用額如主文第2項所示。
據上論斷，本件原告之訴為無理由，依行政訴訟法第98條第1項
前段、第237條之8第1項、237條之9第1項、第236條、第218條，
民事訴訟法第385條第1項前段，判決如主文。
中    華    民    國   110    年    4    月    13     日
                       行政訴訟庭  法  官  張鶴齡
以上正本證明與原本無異。
如不服本判決，應於送達後20日內向本院提出上訴狀，其未表明
上訴理由者，應於提出上訴後20日內向本院補提理由書(須按他
造人數附繕本)。上訴理由應表明原判決所違背之法令及其具體
內容，或依訴訟資料可認為原判決有違背法令之具體事項。　　
中　　華　　民　　國　　110 　年　　4 　　月　　13　　日
                                   書記官  黃當易